臺灣板橋地方法院民事判決　　　　　　　95年度訴字第1982號
原　　　告　台灣日通國際物流股份有限公司
法定代理人　甲○○○
訴訟代理人　廖學興律師
訴訟代理人　林倖如律師
被　　　告　奇普士股份有限公司
法定代理人　乙○○
訴訟代理人　葉繼升律師
上列當事人間請求給付運費事件，經本院於民國95年12月28日言
詞辯論終結，判決如下：
    主      文
被告應給付原告新台幣壹佰貳拾捌萬貳仟陸佰柒拾元及自民國
九十五年八月十六日起至清償日止，按年息百分之五計算之利息
。
訴訟費用由被告負擔。
本判決於原告以新台幣肆拾萬元供擔保後，得假執行；但被告
得以新台幣壹佰貳拾捌萬貳仟陸佰柒拾元為原告預供擔保而免
為假執行。
    事實及理由
甲、程序方面：
    按訴狀送達後，原告不得將原訴變更或追加他訴，但被告同
    意或請求之基礎事實同一者，不在此限；又被告於訴之變更
    或追加無異議，而為本案之辯論者，視為同意變更或追加，
    民事訴訟法第255 條第1 項第1 、2 款及同條第2 項分別定
    有明文。查本件原告起訴時，原係依民法第660 條第2 項準
    用同法第582 條及民法第268 條規定訴請被告給付，嗣於95
    年10月30日言詞辯論時，當庭表示併依民法第622 條規定請
    求，而為訴之追加，惟被告對此並無異議而為本案之辯論，
    依法視為同意追加，且原告追加之訴與原訴之基礎事實亦屬
    同一，依前揭規定，自不在禁止之列，應予准許。
乙、實體方面：
一、原告主張：被告自民國（下同）95年4 月12起至同年7 月10
    日止，將其向訴外人九德電子股份有限公司（下稱九德公司
    ）訂購並轉售予外國客戶之貨物，共71筆，委託原告承攬運
    送，原告不負所託，均已完成送交事宜。上開71筆貨物之運
    費合計新台幣（下同）1,282,673 元，業經被告逐筆審核無
    誤，並指示原告逕向九德公司收取，即以九德公司為發票人
    之支票為付款工具，原告雖取得九德公司簽發之面額328,25
    5 元支票1 紙，惟因九德公司發生財務問題，聲請重整，經
    法院裁定緊急處分致該紙支票退票無法提示兌現，原告乃立
    即將上情通知被告並請求被告於95年8 月15日前給付運費，
    然被告卻拒不給付。又原告雖為承攬運送業者，但本件係由
    原告作成提單並交付被告，依民法第663 條、664 條規定，
    原告係居於運送人之地位而為運送，權利義務與運送人同，
    故本件除依民法第660 條第2 項準用同法第582 條規定請求
    外，併依民法第622 條規定，請求命被告如數給付運費並自
    催告期限（95年8 月15日）屆滿翌日起加計法定遲延利息。
    退步言，本件若認係被告約定由訴外人九德公司為給付者，
    因訴外人九德公司無法支付，依民法第268 條規定，被告應
    負損害賠償責任，原告亦得依該條規定請求被告賠償損害1,
    282,673 元等語。並聲明：(一)被告應給付原告1,282,673 元
    及自95年8 月16日起至清償日止，按年息5%計算之利息。(二)
    原告願供擔保請准宣告假執行。
二、被告則以下列陳詞置辯，並聲明：原告之訴及假執行之聲請
    均駁回。如為不利被告之判決，請准被告提供擔保，宣告免
    為假執行。
    (一)兩造間並無承攬運送之法律關係：
      有關原告主張「被告委請原告承攬運送貨物、約定由九德
      公司代為支付或以九德公司支票為支付工具」等情，被告
      均否認之，原告復未舉證證明，空言主張，自非可採。更
      何況九德公司開立支票以支付系爭運費乙節，為原告所自
      認，且原告公司並未於九德公司發生退票前，就系爭運費
      對被告公司為代何主張或請求，原告亦未曾就系爭運費開
      立統一發票向被告公司請領款項，自不得僅因提單上記載
      託運人為被告公司，即認定系爭運費應由被告負擔。原告
      空言主張系爭運費應由被告負擔，並據以請求被告給付，
      自無理由。
    (二)系爭運費債務係因九德公司委託原告運送貨物而產生，與
      被告無涉：
      (1)系爭運費債務固係因原告承攬運送「被告向九德公司購
        買之貨物」而發生，惟因被告向九德公司訂購貨物之際
        ，即已言明交易條件為CIF/JAPAN （日本到岸價格；亦
        即被告支付九德公司之貨款除貨物價格外，並涵蓋將貨
        物運送至日本所需之一切運費、保險費在內），九德公
        司依其與被告間之交易條件，本應負責貨物運送並負擔
        運費，由此足證明系爭運費應由九德公司負擔。
      (2)按「營業人銷售貨物或勞務，應依本法營業人開立銷售
        憑證時限表規定之時限，開立統一發票交付買受人」，
        加值型及非加值型營業稅法第32條第1 項前段定有明文
        。依照前開規定，統一發票既應由「銷售貨物或勞務之
        營業人」開立交付「貨物或勞務之買受人」，故統一發
        票由何人開立、交付何人收執，足以作為其法律關係當
        事人之依據。經查，原告運送貨物後均由原告開立統一
        發票交付九德公司請領款項，且所生運費向來均係由九
        德公司簽發支票以支付原告公司，可見運送法律關係確
        係存在於原告與九德公司之間，與被告無涉。
    (三)承攬運送契約並非要式契約，不以開立提單為必要；運送
      契約各方權利義務亦不以提單之記載為唯一準據：
      (1)按「承攬運送契約法律上並非要式行為，除當事人間曾
        約定須用一定方式外，凡明示或默示均可成立」，最高
        法院著有20年上字第2027號判例。復按「提單填發後，
        運送人與提單持有人間，關於運送事項，依其提單之記
        載」、「交付提單於有受領物品權利之人時，其交付就
        物品所有權移轉之關係，物品之交付有同一之效力」、
        「受貨人請求交付運送物時，應將提單交還」，民法第
        627 、629 、630 條分別定有明文。
      (2)依照最高法院前揭判例意旨，承攬運送契約並非要式行
        為，得由當事人之明示或默示意思表示而成立；另依民
        法第627 、629 、630 條之規定，提單實際上所表徵者
        ，乃係「運送人」與「提單持有人」間有關運送事項所
        衍生之權利義務關係，且提單之持有、交還並為對於運
        送貨物行使權利之要件。由此觀之，提單本身並非「運
        送契約」，自不得與「運送契約」等同視之。
      (3)查原告之主張不外以：依兩造不爭執真正之空運提單，
        其上記載之託運人（SHIPPER） 係被告，故被告為系爭
        運送契約之當事人、應負給付系爭運費之義務。惟查：
        提單本身並非運送契約，且提單所表徵者為「提單持有
        人」（受貨人）與「運送人」間有關運送事項之權利義
        務，則原告所主張「因被告為系爭提單上之託運人，故
        被告負有給付系爭運費義務」乙節是否屬實，已有疑問
        。
      (4)更何況系爭運送契約所牽涉之貨物係被告向九德公司所
        訂購，並由被告公司轉售予日本商SHINKO CO., LTD.即
        伸光公司（下稱伸光公司）乙節，為兩造所不爭執，且
        由系爭提單上記載之託運人（SHIPPER ）為被告、受貨
        人（CONSIGNEE ）為伸光公司，運送文件內附有被告開
        立交付伸光公司之發票（INVOICE）、裝箱單（PACKING
        LIST）等情，足證系爭提單開立之目的，係為表徵「伸
        光公司基於與被告間之交易，有提領相關貨物之權利」
        ，與被告是否負有系爭運費債務並無關連，原告以系爭
        提單上託運人記載為被告為由，請求被告給付系爭運費
        ，並未就「兩造間存有運送契約」之事實為舉證，空言
        主張，自非可採。
    (四)原告並未就「兩造之間存有第三人負擔契約」之事實為舉
      證，其主張無從採信：
      (1)再按「契約當事人之一方，約定由第三人對於他方為給
        付者，於第三人不為給付時，應負損害賠償責任」，民
        法第268 條固然定有明文；惟「債權債務之主體以締結
        契約之當事人為準，故因契約所生之債權債務，除有特
        約或經雙方同意外，不能使契約以外之人承受負擔」，
        最高法院著有44年度台上字第1004號判決，故主張第三
        人負擔契約存在者，必需就「第三人負擔契約」之存在
        負舉證責任。
      (2)本件原告係直接受九德公司之委託承攬運送貨物，僅因
        該等貨物係由被告向九德公司買受後轉售伸光公司，且
        被告與九德公司約定交貨地點為日本，故於提單上記載
        託運人為被告公司，被告否認兩造間存有所謂「第三人
        負擔契約」乙事。原告援用民法第268 條有關第三人負
        擔契約之約定，主張系爭運送契約之當事人為原告與被
        告，並未舉證以實其說，非為可採。
三、兩造不爭執之事實：
    (一)原告承攬運送被告向訴外人九德公司購買之貨物，並填發
      空運提單（AIR WAY BILL）予被告，提單上所載之託運人
      （SHIPPER） 為被告（被告公司英文名稱為「ULTRA SOUR
      CE TECHNOLOGY CO.,LTD. 」） ，原告業已完成運送。
　　(二)原證2 空運提單（AIR WAY BILL）、原證3 發票（INVOIC
      E ）及裝箱單（PACKING LIST）、原證4 九德公司簽發之
      支票及退票理由單，形式上均為真正。
    (三)九德公司發生財務問題，經聲請重整，法院裁定緊急處分
      ，致該公司簽發之原證4 支票退票，無法兌現。
    (四)原告於起訴前曾催告被告於95年8 月15日前給付運費，被
      告於95年8 月2 日收受該催告函後，以原證6 之信函回覆
      原告，表示原告係受九德公司委託運送貨物而拒絕給付運
      費。
四、兩造同意本件爭點為：(一)被告是否為系爭運送契約之託運人
    ？(二)原告請求被告給付運費或依民法第268 條負賠償相當於
    運費之責任，是否有理由？ 茲分述如下：
    (一)被告為系爭運送契約之託運人：
      (1)按物品運送契約與承攬運送契約，為不同性質之契約，
        此觀民法第622 條、第660 條之規定自明。惟承攬運送
        人如有民法第663 條規定之自為運送，或同法第664 條
        規定之承攬運送人填發提單於委託人而視為承攬人自己
        運送之情形時，其與委託人相互間之權利義務，應與運
        送人對於託運人之權利義務完全相同。本件原告主張其
        於受託承攬運送後，自己填發提單於委託人，已據原告
        提出原證2 之空運提單為證，依前開規定，視為原告自
        行運送貨物，亦即原告自己處於運送人之地位，而委託
        人則處於託運人之地位，此時原告與委託人間除原有之
        承攬運送關係外，亦發生運送之關係，故原告主張其因
        自行運送而為運送人，即屬有據。
      (2)次按，物品運送乃係運送人受託運人委託而運送物品並
        受取運費之契約。物品運送契約如何成立，法無特別規
        定，故為諾成及不要式契約。又民法第624 條、625 條
        規定託運人須填給之託運單，以及運送人應填之發提單
        ，雖均非運送契約之本體，惟「託運人之姓名及住址」
        既為提單之法定記載事項，且提單亦係基於運送契約，
        由運送人受託運人之請求而填發，則提單除具有表彰運
        送物交付請求權之債權功能，及運送物所有權交付之物
        權功能外，並有運送契約之證明功能存在（最高法院77
        年台上字第2535號判決意旨可資照）。而本件原告填發
        之空運提單上記載之託運人（SHIPPER ）為被告，乃兩
        造所不爭執之事實，被告復未證明其於收受提單時曾就
        上開託運人之記載予以異議，則依提單之表面記載，即
        與原告主張被告為系爭運送契約之託運人乙節相符，足
        認原告之主張非屬無據。
      (3)被告否認其為託運人，無非係以：1.其向九德公司訂購
        貨物之交易條件為CIF/JAPAN ，九德公司負責貨物運送
        並負擔運費。2.原告運送貨物後係開立統一發票向九德
        公司請款，且所生運費向來均係由九德公司簽發支票支
        付為據。惟查：
        1.被告與訴外人九德公司間之買賣交易係採CIF 方式，
          約定運費由九德公司支付，固據被告提出被證1 之採
          購單為證，然此乃係被告與九德公司間就買賣之交易
          條件所為之約定，非僅對原告無任何拘束力，且與系
          爭運送契約託運人之認定，亦無必然之關連，因此被
          告以此為由否認其為託運人，抗辯九德公司始為託運
          人云云，難認有據。
        2.又發票之開立係做為銷售之憑證，供主管機關稽核稅
          捐之用，且商業上亦常有跳開發票或買受發票，致實
          際情形與發票所載不符之情事，故債權、債務之主體
          究為何人，仍應以締結契約之當事人為斷，而非以發
          票之記載為依據。查本件被告抗辯原告運送貨物後係
          開立統一發票予九德公司，且所生運費向來均係由九
          德公司簽發支票支付乙節，固為原告所是認，惟原告
          主張其係因被告指示向九德公司收取，且運費實際上
          亦由九德公司開立支票支付，故而開立統一發票予九
          德公司，因原告上開主張衡情非無可能，與一般交易
          習慣復無相違，是以，尚難僅以九德公司簽發支票支
          付運費及原告開立發票予九德公司之事實，即認系爭
          運送契約存在於九德公司與原告之間。
        3.再者，原告主張九德公司跳票後，被告繼續向九德公
          司以CIF 方式購買並轉售予伸光公司之貨物，亦係由
          原告填發託運人為被告之提單並自為運送，且該等運
          費均由被告直接給付原告，被告並於其中95年7 月10
          日之發票上指示原告「發票（九德出的）以後都開奇
          普仕」等情，已據原告提出原證8 之提單、發票及裝
          箱單等為證，且被告對有給付運費之事實亦不爭執，
          自堪信為真實。參酌被告於九德公司跳票後，在相同
          之運送流程與模式下，既不爭執其為託運人，並直接
          給付運費予原告，益徵被告確為系爭運送契約之託運
          人，且原告開立發票予九德公司乃係出於被告之指示
          無訛。
        4.基上所述，原告主張被告為系爭運送契約之託運人，
          已據提出載有託運人為被告之空運提單為證，而被告
          據以否認其為託運人之理由則均屬無據，準此，自堪
          認原告之主張為可採信。
    (二)原告請求被告給付運費1,282,673 元為有理由：
      被告既為系爭運送契約之託運人，自有依約給付運費予原
      告即運送人之義務。而系爭71筆貨物之運費共為1,282,67
      3 元，被告對此金額並不爭執（見本院95年12月28日言詞
      辯論筆錄），故而原告依運送契約之法律關係請求被告給
      付運費1,282,673 元，為有理由。
五、綜上所述，原告依運送契約之法律關係請求被告給付運費1,
    282,673 元並自催告期限屆滿翌日即95年8 月16日起按年息
    5%計付遲延利息，為有理由，應予准許。又原告前開請求既
    經准許，則原告併依承攬運送法律關係及民法第268 條規定
    所為同一給付之請求，即無審究必要，附此敘明。
六、兩造皆陳明願供擔保，聲請宣告假執行及免為假執行，經核
    均無不合，爰分別酌定相當之擔保金額准許之。
七、本件事證已臻明確，兩造所為之其他主張、陳述並所提證據
    ，暨原告請求訊問證人陳美岑之聲請，以及被告請求命原告
    提出就系爭運費所開立統一發票存根聯之聲請，經審酌後，
    認均與本件之結論無礙，並無調查之必要，故不予調查，亦
    不再一一論述，併予敘明。
八、訴訟費用負擔之依據：民事訴訟法第78條。
中　　華　　民　　國　　96　　年　　1 　　月　　11　　日
                  民事第二庭    法　官　程怡怡
以上正本係照原本作成。
如對本判決上訴，須於判決送達後20日內，向本院提出上訴狀，
上訴臺灣高等法院（應按他造人數提出繕本）。
中  華  民  國    96    年    1    月    17    日
　　　　　　　　　　　　　　書記官  華海珍
